【裁判字號】    98,簡上,84
【裁判日期】    980930
【裁判案由】    給付票款
【裁判全文】
臺灣彰化地方法院民事判決  98年度簡上字第84號
上  訴  人  顏和助即顯晴工程行
訴訟代理人  乙○○
被上訴人    甲○○
上列當事人間請求給付票款事件，上訴人對於民國98年5月26日
本院北斗簡易庭第一審判決（98年度斗簡字第74號）提起上訴，
本院於98年9月17日言詞辯論終結，判決如下：
    主    文
上訴駁回。
第二審訴訟費用由上訴人負擔。
    事實及理由
一、被上訴人起訴主張：其執有上訴人所簽發經訴外人許有道背
    書之如附表所示支票1紙（下稱系爭支票），詎屆期提示竟
    遭退票，屢經催討，均置之不理，爰依票據法律關係請求判
    命上訴人應給付被上訴人新台幣（下同）30萬元，及自民國
    98年3月6日起至清償日止，按年息6％計算之利息等語。
二、上訴人則以：系爭支票並非上訴人簽發，係訴外人許有道於
    97年10月間，趁上訴人前往台北工作一個多月期間，至上訴
    人位於彰化縣二林鎮○○段311-37地號土地上之倉庫內，竊
    取上訴人之支票及印章後，未經上訴人之授權，盜用上訴人
    印章所簽發，上訴人已對訴外人許有道提出竊盜及偽造有價
    證券刑事告訴，並向付款銀行辦理掛失止付在案，系爭支票
    既為訴外人許有道偽造，上訴人自毋須負發票人責任。況被
    上訴人係在上訴人於97年12月27日辦理掛失止付之後，始自
    許有道取得包括上開支票在內之多張支票，難謂非惡意取得
    ，自不得享有票據上權利，上訴人亦得以對抗許有道之事由
    對抗被上訴人。再者，被上訴人係以顯不相當之對價取得支
    票，即應繼受其前手許有道之瑕疵，不得請求上訴人支付票
    款等語，資為抗辯。
三、原審法院審理後，斟酌兩造之主張及攻擊防禦方法之結果，
    認上訴人所辯，均不可採，而為被上訴人勝訴之判決，並依
    職權宣告假執行。上訴人不服，提起上訴，聲明求為判決：
    (一)原判決廢棄。(二)被上訴人在第一審之訴駁回。被上訴人於
    本院則聲明：上訴駁回。
四、查被上訴人執有以上訴人名義所簽發並經訴外人許有道背書
    之系爭支票，經屆期提示遭退票，且系爭支票之印文為真正
    之事實，有系爭支票影本、退票理由單影本及上訴人之支票
    存款帳戶往來印鑑影本各1份為證，並為上訴人所不爭執，
    堪信為真實。
五、得心證之理由：
（一）按當事人主張有利於己之事實者，就其事實有舉證之責任
      ，民事訴訟法第277條前段定有明文。又私人之印章，由
      自己使用為常態，被人盜用為變態，主張變態事實之當事
      人，自應就此印章被盜用之事實負舉證之責任（最高法院
      86年度台上字第717號裁判意旨參照）。本件上訴人既不
      爭執系爭支票上發票人之印文為真正，則上訴人辯稱系爭
      支票係由訴外人許有道盜取上訴人之支票、印章進而盜蓋
      上訴人印章簽發之事實，既為被上訴人所否認，即應由上
      訴人就此部分事實負舉證責任。經查，上訴人雖抗辯稱：
      系爭支票上發票人印章係遭訴外人許有道盜蓋云云，惟上
      訴人約自96年底起，即將空白支票本及印章借予訴外人許
      有道簽發使用，票期前由訴外人許有道將款項存入上訴人
      之支票帳戶，供執票人兌領，上訴人前後共借予訴外人許
      有道4本空白支票本，其中前2本空白支票本係上訴人所交
      付，後2本空白支票本則係由訴外人許有道直接前往銀行
      領用，系爭支票係訴外人許有道於支票發票日前1、2個左
      右，為調借現金（每10萬元每月先預扣利息3千元）而背
      書交付原告，訴外人許有道蓋用上訴人之印章簽發支票之
      前，未再徵求上訴人之同意，惟係上訴人事先即同意訴外
      人許有道使用等情，業經證人即訴外人許有道於原審具結
      證述在卷，核與台灣中小企業銀行二林分行98年8月3日函
      覆稱許有道於97年11月11日於該行票據領取登記簿上加蓋
      原留印鑑領取空白票據，經辦員於核對印鑑無誤後交付其
      空白票據1本，上開支票存款帳戶於本案支票領取時並未
      有辦理印鑑掛失之情事乙節相符，且觀諸台灣中小企業銀
      行二林分行98年4月2日函附上開支票帳戶之存款對帳單，
      顯示訴外人許有道自97年2月29日至同年12月17日間，確
      有以現金或匯款方式存入該支票帳戶逾30次等情無訛，則
      上訴人之空白支票及印章苟係訴外人許有道竊取而來，衡
      情豈有將款項匯存入該支票帳戶內使部分支票兌現之理？
      況上訴人原僅辯稱訴外人許有道於97年10月間竊取其空白
      支票及印章，並盜用印章簽發支票，未曾提及將支票借予
      訴外人許有道使用乙事，嗣於訴外人許有道到庭作證後，
      上訴人始陳稱至97年11月前，其曾將支票借予許有道使用
      ，則上訴人所辯係訴外人許有道於97年10月間竊取其空白
      支票及印章使用乙節，是否屬實，已有可疑。此外，上訴
      人復未能提出其他證據以實其說，是其空言抗辯系爭支票
      係遭人盜用印章簽發云云，即難採信。
（二）再按票據行為，為不要因行為，執票人不負證明關於給付
      之原因之責任，如票據債務人主張執票人取得票據出於惡
      意時，則應由該債務人負舉證之責（最高法院64年台上字
      第1540號判例參照）；又按票據法第14條所謂以惡意或有
      重大過失取得票據者，係指明知或可得而知轉讓票據之人
      ，就該票據無權處分而仍予取得者而言（最高法院52年台
      上字第1987號判例意旨參照）。經查，系爭支票係由上訴
      人所簽發，並由訴外人許有道背書後交付被上訴人，此觀
      諸系爭支票即明，則依前開判例意旨，上訴人抗辯訴外人
      許有道無權處分系爭支票，且被上訴人取得系爭支票係出
      於惡意云云，惟此為被上訴人所否認，自應由上訴人就該
      事實負舉證責任。查上訴人雖辯以：上訴人於97年12月30
      日辦理掛失止付之後，被上訴人始取得系爭支票，是被上
      訴人取得系爭支票確屬惡意云云，惟依上訴人所提出之票
      據掛失止付通知書所載支票（票據號碼：AY0000000、面
      額20萬元、發票日期97年12月31日），並非系爭支票，況
      被上訴人已陳明其於97年12月16日即將系爭支票交由銀行
      託收，此有託收票據明細表影本1紙在卷可參，且被上訴
      人取得支票日期係在上訴人於97年12月30日申辦變更該支
      票帳戶印鑑章之前，復有台灣中小企業銀行二林分行98年
      4月29日函附之往來印鑑影本附卷可參，是上訴人抗辯稱
      被上訴人係於上訴人辦理掛失止付後而惡意取得支票云云
      ，洵非可採。此外，上訴人就被上訴人明知或可得而知訴
      外人許有道就系爭支票無權處分乙節，既並未提出任何證
      據以實其說，則上訴人辯稱被上訴人係惡意取得系爭支票
      云云，自無足取。
（三）上訴人另以被上訴人係以顯不相當之對價取得系爭支票等
      語資為抗辯，惟按票據行為為不要因行為，執票人不負證
      明關於給付原因之責任，如票據債務人主張執票人取得票
      據係無對價或以不相當對價取得，應由該債務人負舉證責
      任（最高法院85年度台上字第286號判決意旨參照）。上
      訴人雖辯稱被上訴人係以顯不相當之對價取得系爭支票，
      惟始終未提出確切證據以供本院審認，自難認其上揭所辯
      為可採。
六、按在票據上簽名者，依票上所載文義負責；發票人應照支票
    文義擔保支票之支付；支票到期不獲付款時，執票人於行使
    或保全支票上權利之行為後，對於背書人、發票人及支票上
    其他債務人，得行使追索權；又執票人向支票債務人行使追
    索權時，得請求自為付款提示日起之利息，如無約定利率者
    ，依年利6釐計算，票據法第5條第1項、第126條、第85條第
    1項、第144條、第133條分別定有明文。被上訴人執有系爭
    支票上所蓋用上訴人之印章既為真正，上訴人並未證明其印
    章係遭訴外人許有道盜用，復未證明被上訴人係惡意或以不
    相當之對價取得系爭支票，其自應負給付票款之責。則本件
    被上訴人執有上訴人名義所簽發之系爭支票，屆期提示不獲
    兌現，從而，被上訴人依上開規定，訴請上訴人給付票款30
    萬元，及自付款提示之日之翌日即98年3月6日起至清償日止
    ，按週年利率6％計算之利息，為有理由，應予准許。原審
    為被上訴人勝訴之判決，並依職權為假執行之宣告，核無不
    合，上訴意旨指摘原判決不當，求予廢棄，為無理由，應予
    駁回。
七、本件事證已臻明確，兩造其餘攻擊防禦方法及訴訟資料經本
    院斟酌後，核與判決結果不生影響，爰不予一一論述，附此
    敘明。
八、據上論結，本件上訴為無理由，依民事訴訟法第436條之1第
    3項、第449條第1項、第78條，判決如主文。
中    華    民    國    98    年    9    月    30    日
                民事第三庭      審判長法  官  羅培昌
                                      法  官  林秉暉
                                      法  官  尚安雅
以上正本係照原本作成。
不得上訴。
中    華    民    國    98    年    9    月    30    日
                                      書記官  陳文俊
┌─────────────────────────────────────────────┐
│附表：                                                                 98年度簡上字第84號 │
├──────┬──────┬────────────┬─────┬──────┬─────┤
│發   票   日│金額(新台幣)│付         款         人│支票號碼  │提 示 日 期 │備      考│
├──────┼──────┼────────────┼─────┼──────┼─────┤
│98年3月5日  │30萬元      │台灣中小企業銀行二林分行│AY0000000 │98年3月5日  │          │
└──────┴──────┴────────────┴─────┴──────┴─────┘


司法院資訊處製作；財團法人民間司法改革基金會備份。
